臺灣臺北地方法院刑事判決
111年度審訴字第1322號
公  訴  人  臺灣臺北地方檢察署檢察官
被      告  劉有晟

                    
　　　　　　　　　　
　　　　　　　　　


上列被告因詐欺等案件，經檢察官提起公訴（111年度偵字第146
29號），嗣被告就被訴事實為有罪之陳述，經本院合議庭裁定由
受命法官獨任以簡式審判程序審理，判決如下：
    主  文
劉有晟犯三人以上共同詐欺取財罪，處有期徒刑陸月。
    事  實
一、劉有晟於民國111年2月下旬某日起，加入「林亮聿」、「蔡
    佩蓉」、通訊軟體TELEGRAM（下逕稱TELEGRAM）上暱稱「美
    倫明宏」等真實姓名年籍不詳之人所屬之三人以上、以實施
    詐術為手段、具有持續性、牟利性及結構性之詐欺集團（下
    稱本案詐欺集團；所涉參與犯罪組織部分，不另為不受理之
    諭知，詳下述），擔任俗稱「取簿手」之工作，負責至便利
    商店領取內含人頭帳戶金融卡之包裹。劉有晟與「林亮聿」
    、「蔡佩蓉」、「美倫明宏」等本案詐欺集團所屬成員，共
    同意圖為自己不法之所有，基於三人以上共同詐欺取財之犯
    意聯絡，先由本案詐欺集團不詳成年成員於111年2月25日晚
    間6時47分前某時，以網際網路於社群軟體FACEBOOK刊登可
    辦理貸款之資訊，徐佳禎於111年2月25日晚間6時47分許瀏
    覽該貼文後，依貼文所留資料將通訊軟體LINE（下逕稱LINE
    ）上暱稱「蔡小姐（急用 週轉 找我）」（LINE ID：「an0
    00000」）之本案詐欺集團成員加為好友後聯繫辦理貸款事
    宜，而該人自稱其為「蔡佩蓉」，並向徐佳禎佯稱：可協助
    申辦貸款，然需先交付其所申辦之金融帳戶金融卡、密碼云
    云，致徐佳禎陷於錯誤，依對方指示於111年2月26日上午11
    時41分許，前往臺東縣○○市○○路0段000號之統一超商利嘉門
    市，以「店到店」方式，將其所開立之台新國際商業銀行帳
    號00000000000000號帳戶（下稱台新銀行帳戶）、中華郵政
    股份有限公司00000000000000號帳戶（下稱郵局帳戶）之金
    融卡寄送至臺北市○○區○○路0段00號之統一超商德金門市，
    並以LINE告知上開各帳戶之金融卡密碼。嗣劉有晟則依「林
    亮聿」、「美倫明宏」指示，於111年3月3日晚間10時36分
    許，至統一超商德金門市領取上開徐佳禎所寄送之包裹，再
    於111年3月4日下午某時，持至臺中火車站附近上繳予「林
    亮聿」。
二、案經徐佳禛訴由臺北市政府警察局中正第一分局報告臺灣臺
    北地方檢察署檢察官偵查起訴。
    理  由
壹、程序部分：
　　按除被告所犯為死刑、無期徒刑、最輕本刑為3年以上有期
    徒刑之罪或高等法院管轄第一審案件者外，於第一次審判期
    日前之準備程序進行中，被告先就被訴事實為有罪之陳述時
    ，審判長得告知被告簡式審判程序之旨，並聽取當事人、代
    理人、辯護人及輔佐人之意見後，裁定進行簡式審判程序，
    刑事訴訟法第273條之1第1項定有明文。經核本案被告劉有
    晟所犯係死刑、無期徒刑、最輕本刑為3年以上有期徒刑以
    外之罪，其於審理程序中就被訴事實為有罪之陳述，經法官
    告知簡式審判程序之旨，並聽取當事人之意見後，本院爰依
    首揭規定，裁定進行簡式審判程序。是本案之證據調查，依
    同法第273條之2規定，不受同法第159條第1項、第161條之2
    、第161條之3、第163條之1及第164條至第170條規定之限制
    ，合先敘明。
貳、實體部分：
一、認定事實所憑之證據及理由：
（一）上揭事實，業據被告於警詢、偵查及本院審理時坦承不諱
      （見臺灣臺北地方檢察署111年度偵字第14629號卷【下稱
      偵卷】第17至21頁、第87至88頁，本院111年度審訴字第1
      322號卷【下稱本院卷】第134頁），核與證人即告訴人徐
      佳禛於警詢中之證述相符（見偵卷第53至56頁），並有貨
      態查詢系統列印資料、臺東縣警察局臺東分局中興派出所
      受（處）理案件證明單、受理各類案件紀錄表、內政部警
      政署反詐騙諮詢專線紀錄表、告訴人之LINE對話紀錄、告
      訴人之台新銀行與郵局帳戶存摺封面照片、代收款繳款證
      明（顧客聯）在卷可稽（見偵卷第51頁、第57至58頁、第
      59至76頁、第78頁、第80頁、第81至83頁），足認被告上
      開任意性自白確與事實相符，堪以採信。
（二）又被告雖未自始至終參與各階段之犯行，而僅參與領取置
      有人頭帳戶金融卡之包裹，惟其與本案詐騙集團其他成員
      既為詐欺被害人而彼此分工，參與詐欺取財罪之部分構成
      要件行為，且被告所為均係詐欺取財罪所不可或缺之內部
      分工行為，並相互利用其他成員之行為，以共同達成犯罪
      之目的，堪認係在合同意思範圍內，各自分擔犯罪行為之
      一部，並相互利用他人之行為，以達犯罪之目的，且被告
      於主觀上對於參與詐欺犯行之成員除自己外，尚有「林亮
      聿」、「美倫明宏」共同參與，則其對於含自己已達三人
      以上之事確實知悉，自應就所參與犯行，對於全部所發生
      之結果共同負責。
（三）綜上，本案事證明確，被告犯行堪以認定，應予依法論科
      。
二、論罪科刑：
（一）法律適用：
      核被告所為，係犯刑法第339條之4第1項第2款之三人以上
      共同詐欺取財罪。
（二）又本案固足認本案詐騙集團之成員人數成員已達3人以上
      ，已如前述，然現今詐騙不法分子實施詐欺之內容及方式
      態樣甚多，有無冒用公務人員之身分或官銜、有無使用電
      子通訊器材以群發式發送電話或簡訊，或使用網際網路等
      工具對公眾散布乙節，實難一概而論；而依卷內證據資料
      ，並無其他積極證據足認被告知悉本案詐騙集團成員實際
      對被害人所施用詐術之具體犯罪手法，亦無從證明被告確
      有參與具體詐術實行之情形；是依「所知輕於所犯，從其
      所知」之刑法原則，尚難認為被告對本案詐欺犯行，係以
      經由網際網路對不特定之公眾散布此一加重要件有所認識
      ，即被告本案犯行自無刑法第339條之4第1項第3款所定加
      重要件之適用。惟此部分僅屬犯罪加重條件之減縮，並不
      生變更起訴法條之問題。
（三）共犯關係：
      被告與「林亮聿」、「美倫明宏」、「蔡佩蓉」等本案詐
      騙集團所屬成員間，就本案犯行，係在合同意思範圍內，
      各自分擔犯罪行為之一部，並相互利用他人之行為，以達
      遂行加重詐欺取財犯行，有犯意聯絡及行為分擔，應論以
      共同正犯。
（四）刑之減輕事由：
      按犯罪之情狀顯可憫恕，認科以最低度刑仍嫌過重者，得
      酌量減輕其刑，刑法第59條定有明文。而被告參與本案詐
      欺集團擔任第一層取簿手之工作而犯三人以上共同詐欺取
      財罪，固應非難。然考量被告所擔任為出面領取金融卡之
      取簿手工作，最易遭警查緝，較諸隱身幕後指揮規劃或機
      房等核心人員，被告實為犯罪分工中較為低階、受支配之
      角色，惡性較輕，並審酌本案告訴人所受詐欺而交付之金
      融卡價值低微，且一經掛失即無法使用，卷內亦無證據證
      明被告有因此獲得報酬而實際分得不法利益，又於犯罪後
      坦承犯行，是本院綜合上開各情，認被告之犯罪情節，在
      客觀上足以引起一般同情，縱科以刑法第339條之4第1項
      之加重詐欺罪之最低度刑，確有情輕法重之憾，爰依刑法
      第59條之規定，酌減其刑。
（五）爰以行為人責任為基礎，審酌被告不循正途獲取財物，竟
      參與本案詐欺集團擔任取簿手之工作，使告訴人受有損害
      ，並危害財產交易安全，實屬不該；惟念被告犯後坦認犯
      行，且衡以被告並非居於詐欺犯罪主導地位，兼衡告訴人
      被詐欺之財物價值、被告於本院審理時自陳高中肄業之智
      識程度、未婚、無需扶養他人之生活狀況（見本院卷第13
      7頁），暨其犯罪動機、目的、手段等一切情狀，量處如
      主文所示之刑。
三、不予沒收之說明：　　　
    查，被告於本院偵查及準備程序中雖陳稱：我領取包裹本來
    說可以給我抵債，一個禮拜抵1萬元乙情（見偵卷第88頁，
    本院卷第131頁），然其亦堅稱：實際上沒有抵掉等語（本
    院卷第131頁），而卷內尚無積極事證可認被告有因本案犯
    行而實際獲有報酬，或保有任何犯罪所得，自無從認定被告
    有何犯罪所得，爰不予宣告沒收。
四、不另為不受理之諭知部分：
    公訴意旨另以：被告上開所為亦涉犯組織犯罪防制條例第3
    條第1項後段之參與犯罪組織罪云云。惟查，本案被告加入
    本案詐欺集團後，於111年2月20日、同年月22日分別受詐欺
    集團上游成員指揮，由被告前往收取被害人鄭玉雯、陳俊達
    所寄交內含金融帳戶存摺、金融卡之包裹，而涉犯加重詐欺
    取財（未遂）等犯行，經臺灣臺中地方檢察署檢察官於111
    年2月24日以111年度偵字第12209號提起公訴，於同年3月29
    日繫屬臺灣臺中地方法院（下稱另案），有臺灣臺中地方檢
    察署檢察官111年度偵字第12209號起訴書及本院被告前案紀
    錄表在卷可參（見偵卷第99至102頁，本院卷第139頁），且
    被告於本院自承：上開另案與本案之詐騙集團是同一詐騙集
    團乙情（見本院卷第131頁），而該另案係於111年3月29日
    繫屬於法院，早於本案繫屬於本院之111年6月13日（見本院
    卷第5頁），則被告於本案所為之加重詐欺犯行既非事實上
    首次犯行，亦非最先繫屬於法院之首次犯行案件，是被告於
    本案自無從依想像競合犯關係再論以參與犯罪組織罪，以免
    重複評價，此部分本應諭知不受理之諭知。惟此部分與前述
    認定有罪部分屬於裁判上一罪關係，又因被告自白本案全部
    犯行，本院始踐行簡式審判程序審理，且查無出於事實認定
    某部分罪嫌不足之情形，而係因法律適用（想像競合）所致
    不得重複裁判，核與刑事訴訟法第273條之1規範意旨所稱不
    得改行簡式程序之情形有間（立法理由及法院辦理刑事訴訟
    案件應行注意事項第139點參照），為求訴訟經濟、減少被
    告訟累，檢察官及被告對該程序均無異議，各自充分實行其
    訴訟權，爰不另為不受理之諭知。
據上論斷，應依刑事訴訟法第273條之1第1項、第299條第1項前
段，判決如主文。
本案經檢察官樊家妍提起公訴，檢察官李明哲到庭執行職務。
中　　華　　民　　國　　111 　年　　10　　月　　17　　日
　　　　　　　　　刑事第二十一庭  法　官　王星富
上正本證明與原本無異。 
如不服本判決應於收受送達後20日內向本院提出上訴書狀，並應
敘述具體理由；其未敘述上訴理由者，應於上訴期間屆滿後20日
內向本院補提理由書（均須按他造當事人之人數附繕本）「切勿
逕送上級法院」。告訴人或被害人如對於本判決不服者，應具備
理由請求檢察官上訴，其上訴期間之計算係以檢察官收受判決正
本之日期為準。 因疫情而遲誤不變期間，得向法院聲請回復原
狀。
                                  書記官  林思辰
中　　華　　民　　國　　111 　年　　10　　月　　18　　日
附錄本案論罪科刑法條：
中華民國刑法第339條之4
犯第339條詐欺罪而有下列情形之一者，處1年以上7年以下有期
徒刑，得併科1百萬元以下罰金：
一、冒用政府機關或公務員名義犯之。
二、三人以上共同犯之。
三、以廣播電視、電子通訊、網際網路或其他媒體等傳播工具，
    對公眾散布而犯之。
前項之未遂犯罰之。